臺北高等行政法院判決　　　　　　　　　　　　　　　九十年度訴字第五四七九號
　　　　　　　　　　　　　　　.
　　原　　　告　甲○○
　　送達代收人　乙○○
　　被　　　告　經濟部智慧財產局
　　代　表　人　蔡練生（局長）
　　訴訟代理人　丙○○
右當事人間因新型專利申請事件，原告不服經濟部中華民國九十年七月六日經（九○
）訴字第○九○○六三一五六七○號訴願決定，提起行政訴訟，本院判決如左：
　　主  文
原告之訴駁回。
訴訟費用由原告負擔。
　　事  實
一、事實概要：
    原告前於民國八十七年一月九日以「可超快速自然熟識電腦鍵盤表面字母、字根
    位置之鍵盤」向被告前身即中央標準局（八十八年一月二十六日改制為經濟部智
    慧財產局）申請新型專利，經被告編為第00000000號予以審查（下稱系
    爭案），不予專利。原告不服，申請再審查，被告仍為不予專利之處分。原告不
    服，提起訴願，經遭決定駁回，遂向本院提起行政訴訟。
二、兩造聲明：
　(一)原告聲明（原告未於言詞辯論期日到埸，茲據其準備程序之陳述暨提出之書狀記
　　載）：
    訴願決定及原處分均撤銷。
　(二)被告聲明：
    1.駁回原告之訴。
    2.訴訟費用由原告負擔。
三、兩造之爭點：系爭「可超快速自然熟識電腦鍵盤表面字母、字根位置之鍵盤」新
    型專利申請案，是否有違專利法第九十八條第二項之規定，而不符新型專利要件
    ？
　(一)原告主張之理由：
    1.有關第00000000號「按鍵輸入色彩辨視裝置」（下稱引證案）係利用
      按鍵上不同色彩作為辨視，藉由色彩辨視裝置Ａ，以鍵盤縱向同列字鍵設計成
　　　同樣顏色引導手指位置，是使用者必須重新記憶英文字母各字鍵之位置及所屬
　　　色彩區域，係與傳統鍵盤之教學指法相同，且引證案之色彩辨視裝置僅用色彩
      區分左右手控制字鍵之作用，其字母字鍵上之色彩區域並非按照英文字母先後
      字序排列，不若中文注音符號有著一定之排列順序，根本無法讓初學者快速熟
      悉按鍵位置，申言之，引證案之色彩辨視裝置設計，根本係屬一般色彩區分之
      設計，對初學者而言根本無法快速熟悉按鍵位置，亦無法達到快速輸入資料之
      效果，也不會提高使用者學習之效率，勢將增加初學者在整體記憶上之困難度
      。反觀之，系爭案係利用一般大眾對於英文字母字序排序之既有認知與電腦鍵
      盤表面字母、字根位置產生聯想並加以融會貫通，亦無須重新記憶字母字根在
      鍵盤上之位置（如：日、月、金、木、水、火、土對應之英文字母字鍵即為Ａ
      、Ｂ、Ｃ、Ｄ、Ｅ、Ｆ、Ｇ），即可熟記每一按鍵位置，亦可使初學者同時學
      習二種以上之輸入法。
    2.另其中該鍵盤按鍵的Ｔ、Ｇ、Ｂ英文字母與Ｙ、Ｈ、Ｎ英文字母間隔區按鍵側
      面將設以預定顏色，遂形成一條區別線，如此之設計可利於使左、右手分辨其
      輸入轄區，而不致使左、右手於輸入時產生混淆、亂打情況之效果，由此觀之
      ，系爭案已然有提高初學者學習效率之功效，更可使初學者快速邁入熟練階段
      。由此可鑑，系爭案係有關一種將按鍵依特定方式分成數個群組，並使每一個
      群組有不同之顏色，藉以提高初學者之興趣及效率者，亦能使初學者快速熟悉
      英文字母、中文字根、注音符號等位置，可使初學者同時學習二種以上之輸入
      法，因此，系爭案與引證案相較，系爭案在學習上有較引證案易記、易學效果
      呈現，在學習效率土可達事半功倍效果，自當比引證案優越，而非如被告所言
      乃一般具色彩辨視裝置、設計。蓋此種色彩辨視裝置與特定字形群組之聯結，
      勢將加速記憶反射之速率，從而此一新型專利，自可大大降低尋找字鍵輸入之
      時間，是其有增加學習效率之功效。由此以觀，雖系爭案係湊多項已申准公開
      之他人專利與習知技術於一身，縱其應用他人專利或習知技術之餘，另有部分
      改進，亦應就此改進部分准予專利，似非得准其專利範圍涵蓋他人專利或習知
      技術（最高行政法院八十二年判字第三五八號判決參照）；又新型專利所應用
      之手段，縱令在原理上並非前所未有之創新，而係習用技術，並能產生新作用
      或增進功效，仍符合新型專利要件，此參最高行政法院八十二年判字第一○二
      號判決即可明知。
　(二)被告主張之理由：
　　按系爭案係有關一種將按鍵依特定方式分成數個群組，而且每一個群組有不同之
　　顏色，藉以提高使用者輸入之效率。惟查該引證案亦係利用按鍵上不同色彩作為
　　辨視，以成為左右手區段，而利於使用者輸入，故系爭案係就習知一種使鍵盤按
　　特定方式分成數個群組，並使之有不同顏色之效果，亦即「不同鍵區有不同顏色
　　」之技術，加以運用而已，不具進步性。
　　理  由
甲、程序方面：
一、本件原告經受合法通知，無正當理由，未於言詞辯論期日到場，核無行政訴訟法
    第二百十八條準用民事訴訟法第三百八十六條各款所列情形，爰依被告之聲請由
    其一造辯論而為判決。
二、原告起訴時，被告代表人為陳明邦，嗣於九十一年九月九日變更為蔡練生，茲據
    被告新任代表人具狀聲明承受訴訟，核無不合，應予准許，合先明。
乙、實體方面：
一、原告前於八十七年一月九日以「可超快速自然熟識電腦鍵盤表面字母、字根位置
    之鍵盤」向被告申請新型專利，經被告編為第00000000號予以審查，不
    予專利。原告不服，申請再審查，被告仍為不予專利之處分。原告不服，提起訴
    願，經遭決定駁回之事實，有被告八十七年九月二十五日（八七）台專○四○四
    九字第一三三○○三號專利審定書、九十年二月一日（九○）智專三（二）○四
    ○五九字第○九○八七○○○一八一號再審查核駁審定書及經濟部九十年七月六
    日經（九○）訴字第○九○○六三一五六七○號訴願決定書在卷可憑，堪信為真
    實。本件爭點在於系爭新型專利案是否有違專利法第九十八條第二項之規定而不
    符新型專利要件？
二、按有「申請前已見於刊物或已公開使用」情事者，不得申請取得新型專利權；「
    新型係運用申請前既有之技術或知識，而為熟習該項技術者所能輕易完成且未能
    增進功效，雖無前項所列情事，仍不得依本法申請取得新型專利。」專利法第九
    十八條第一項第一款、第二項分別定有明文。查系爭案申請專利範圍為：
  1.可超快速自然熟識電腦鍵盤表面字母、字根位置之鍵盤，其主要係將於電腦鍵盤
    上之英文字母按鍵劃分成數個預定數目之特定字母鍵群組，而每一鍵群組之按鍵
    上係將設有預定的顏色，該鍵盤按鍵上之字母（包含字根、注音）鍵群組，係可
    設計劃分成五種形態：第一種與第二種係分別設計成兩種形態的四組特定字母鍵
    群組，且亦皆設以四種顏色表示；第三種與第四種，係分別設計成兩種形態的五
    組特定字母鍵群組，且亦皆設以五種顏色表示；第五種，係設以七組特定字母鍵
    群組，並用以七種顏色表示；而分別為：第一種鍵盤：該四組特定字母鍵群組條
    包含為：以ＡＢＣＤＥＦＧ七個英文字母設為一組並將該七個按鍵作成同一顏色
    ，ＨＩＪＫＬＭＮ七個英文字母設為一組並將該七個按鍵作成同一顏色，ＯＰＱ
    Ｒ四個英文字母設為一組並將該四個按鍵作成同一顏色，ＳＴＵＶＷＸＹＺ等八
    個英文字母設為一組並將其該八個按鍵作成同一顏色。第二種鍵盤：另外一種四
    組特定字母鍵群組，係包含為：以「ＡＢＣＤＥＦＧ」七個英文字母設為一組並
    將該七個按鍵作成同一顏色，「ＨＩＪＫＬＭＮＯＰ」九個英文字母設為一組並
    將該九個按鍵作成同一顏色，「ＱＲＳＴ」四個英文字母設為一組並將該四個按
    鍵作成同一顏色，「ＵＶＷＸＹＺ」等六個英文字母設為一組並將該六個按鍵作
    成同一顏色。第三種鍵盤：設以五組特定字母鍵群組係包含為：以ＡＢＣＤＥＦ
    Ｇ等七個英文字母設為一組並將該七個按鍵作成同一顏色，ＨＩＪＫＬＭＮ等七
    個英文字母設為一組並將其七個按鍵作成同一顏色，ＯＰＱＲ等四個英文字母設
    為一組並將四個按鍵作成同一顏色，ＳＴＵＶＷＹ等六個英文字母設為一組並將
    其六個按鍵作成同一顏色；ＺＸ等二個英文字母設為一組並將其二個按鍵作成同
    一顏色。第四種鍵盤：前述五組特定字母鍵群組亦可改變成為另一種形態如：Ａ
    ＢＣＤＥＦＧ七個英文字母設為一組並將該七個按鍵作成同一顏色，ＨＩＪＫＬ
    ＭＮＯＰ等九個英文字母設為一組並將其九個按鍵作成同一顏色，ＱＲＳＴ四個
    英文字母設為一組並將四個按鍵作成同一顏色，ＵＹ二個英文字母設為一組並將
    該二個按鍵作成同一顏色；ＶＷＺＸ等四個英文字母設為一組並將其四個按鍵作
    成同一顏色。第五種鍵盤：設以七組特定字母鍵群組係包含為：以ＡＢＣＤＥＦ
    Ｇ七個英文字母設為一組並將七個按鍵作成同一顏色，ＨＩＪＫＬＭＮＯＰ九個
    英文字母設為一組並將其九個按鍵作成同一顏色，ＱＲＳＴ等四個英文字母設為
    一組並將其四個按鍵作成同一顏色；以Ｕ一個英文字母為一組並將該按鍵作成獨
    立顏色；ＶＷＸ三個英文字母設為一組並將其三個按鍵作成同一顏色；以Ｙ一個
    英文字母設為一組並將其按鍵作成一種顏色；以Ｚ一個英文字母設為一組其按鍵
    作成一種顏色。
  2.如申請專利範圍第一項所述之可超快速自然熟識電腦鍵盤表面字母、字根位置之
    鍵盤，其中，該電腦鍵盤按鍵表面上所印刷之文字或字根係可配合該預定數目之
    字母（包含字根、注音）鍵群組而分別將每一組字母（包含字根、注音）鍵群組
    印刷成相同顏色，其所產生之效果亦能與按鍵本身製作成有顏色者同為相同之效
    果。
  3.如申請專利範圍第一項所述之可超快速自然熟識電腦鍵盤表面字母、字根位置之
    鍵盤，其中，該每個字母（包含字根、注音）鍵群組，最少由一個字母，最多由
    九個字母所組成。
  4.如申請專利範圍第一項所述之可超快速自然熟識電腦鍵盤表面字母、字根位置之
    鍵盤，其中，該鍵盤按鍵上之數組預定數目之字母（包含宇根、注音）鍵群組，
    係可自由任意選擇作成不同顏色之按鍵。
  5.如申請專利範圍第一項所述之可超快速自然熟識電腦鍵盤表面字母、字根位置之
    鍵盤，其中，該鍵盤按鍵的Ｔ、Ｇ、Ｂ英文字母與Ｙ、Ｈ、Ｎ英文字母間隔區按
    鍵側面將設以預定顏色，遂形成一條區別線，如此之設計可利於使左、右手分辨
    其輸入（KEY IN）轄區，而不致使左、右手於輸入時產生混淆、亂打情況之效果
    。
三、依上述原告申請專利範圍可知系爭案之技術特徵係將於電腦鍵盤上之英文字母按
    鍵劃分成數個預定數目之特定字母鍵群組，而每一鍵群組之按鍵上係設有預定的
    顏色，該鍵盤按鍵上之字母（包含字根、注音）鍵群組，係可設計劃分成五種形
    態，藉由上述鍵盤按鍵之鍵群組顏色區域劃分，提供初學電腦者可快速自然熟識
    電腦鍵盤表面英文字母、字根位置之鍵盤及提高輸入速度及藉鍵盤產生之視覺效
    果而增強學習者興趣及效率。但查，系爭案係將字鍵上之英文字母按特定方式分
    組，設計為不同色彩之群組。而據以核駁之第00000000號「按鍵輸入色
    彩辨視裝置」專利案，其字母字鍵之色彩區域鍵盤縱向同列字鍵設計成同樣顏色
    引導手指位置（與注音符號排列順序相符）亦係利用按鍵上不同色彩作為辨視，
    以成為左右手區段，而利於使用者輸入。二者均係為一般具色彩按鍵輸入裝置之
    設計技術，系爭案亦須死背各按鍵位置（原告於準備程序已陳明是針對英文輸入
    法及倉頡輸入法作色彩區別），系爭案與引證案同為「不同鍵區有不同顏色」之
    技術之運用，系爭案應屬熟習該項技術者所可輕易完成且未能增進功效者，原告
    主張其較據以核駁之引證案具進步性，非屬可採。
四、綜上所述，系爭專利係運用申請前既有之技術所能輕易完成且未能增進功效，被
    告以系爭案不符法定專利要件，而為不予專利之審定，於法核無不合，訴願決定
    予以維持，亦屬妥適。原告主張前詞，聲請撤銷訴願決定及原處分，為無理由，
    應予駁回。
據上論結，本件原告之訴為無理由，爰依行政訴訟法第九十八條第三項前段、第二百
十八條、民事訴訟法第三百八十五條第一項前段，判決如主文。
中　　　華　　　民　　　國　　九十一　　年　　　十　　　月　　三十一　　日
                        臺 北 高 等 行 政 法 院   第 三 庭
                                           審 判 長 法  官　姜素娥
                                                    法  官　林文舟
                                                    法  官　陳國成
右為正本係照原本作成。
如不服本判決，應於送達後二十日內，向本院提出上訴狀並表明上訴理由，如於本判
決宣示後送達前提起上訴者，應於判決送達後二十日內補提上訴理由書（須按他造人
數附繕本）。
中　　　華　　　民　　　國　　九十一　　年　　 十一 　　月　　　一　　　日
  　　　　　　　　　　　　　　　　　　　　          書記官　王英傑
